【裁判字號】    97,交聲,159
【裁判日期】    970630
【裁判案由】    聲明異議
【裁判全文】
臺灣嘉義地方法院交通事件裁定         97年度交聲字第159號
原處分機關  交通部公路總局嘉義區監理所嘉義市監理站
異  議  人  乙○○
上列異議人即受處分人因違反道路交通管理處罰條例案件，對於
交通部公路總局嘉義區監理所嘉義市監理站於民國九十七年五月
一日所為之處分（原處分案號：嘉監義裁字第裁七六—ＬＡＡ０
一二四五０號），聲明異議，本院裁定如下：
    主  文
原處分撤銷。
乙○○汽車駕駛人，爭道行駛而有機器腳踏車不在規定車道行駛
之情形，處罰鍰新臺幣陸佰元，並記違規點數壹點。
其餘部分不罰。
    理  由
一、原處分意旨略以：異議人即受處分人乙○○於民國九十七年
    一月十二日晚間九時十二分許，騎乘車牌號碼KBZ－898號重
    型機車，沿嘉義市○○○路由東往西，騎乘至嘉義市○○○
    路二二九號前內側車道，在設有禁止迴車標誌或劃有分向限
    制線、禁止超車線、禁止變換車道線之路段，往左迴車欲至
    對向加油站加油，與沿嘉義市○○○路由東往西同向騎乘車
    牌號碼G83—169號重機車之甲○○，發生碰撞肇事，致甲○
    ○頭、手腳受傷，有違反道路交通安全規則第一百零六條第
    一項第二款規定之騎乘機車行為，因而肇事致人受傷。原舉
    發機關因認異議人有違規迴轉肇事致人受傷之違規事實，而
    填製嘉市警交字第ＬＡＡ０一二四五０號舉發違反道路交通
    管理事件通知單舉發，嗣異議人於到案日期前向原處分機關
    即交通部公路總局嘉義區監理所嘉義市監理站申訴，經原處
    分機關調查結果仍認異議人有上開違規行為，乃依道路交通
    管理處罰條例第四十九條第二款、第六十一條第三項之規定
    ，於九十七年五月一日以嘉監義裁字第裁七六—ＬＡＡ０一
    二四五０號裁決書，據以裁處異議人罰鍰新臺幣（下同）九
    百元，並記違規點數四點處分等語。
二、本件異議意旨略以：異議人原在機車道上，打左轉方向燈慢
    速準備「左轉」進入加油站，擬在雙黃線缺口左轉，因突受
    後方機車擦撞，而偏離機車道翻跌在外車道，並無「迴車」
    駕駛行為，左轉與迴車並不相同，且異議人是在準備左轉時
    ，遭後方來車擦撞，為車禍被撞受害者，非屬肇事者。至內
    側車道雖有禁行機車標誌，然該處有雙黃線缺口，所以可以
    騎乘至內側車道左轉，據此聲明異議等語。
三、按機器腳踏車行駛之車道，應依標誌或標線之規定，在未劃
    分快慢車道之道路，應在最外側二車道行駛，道路交通安全
    規則第九十九條第一項第一款定有明文；而「禁行機車」標
    字，用以告示本車道禁止機器腳踏車通行，繪設於路段起點
    ，路段過長時，得於路段中加繪之，亦為道路交通標誌標線
    號誌設置規則第一百七十八條所明定。再按，機器腳踏車不
    在規定車道行駛者，處新臺幣（下同）六百元以上一千八百
    元以下罰鍰，道路交通管理處罰條例第四十五條第十三款亦
    規定甚明。又汽車駕駛人違反道路交通管理處罰條例第四十
    五條者，除依原條款處罰鍰外，並予記違規點數一點，同條
    例第六十三條第一項第一款，亦有規定。
四、查：
  (一)異議人於九十七年一月十二日晚間九時十二分許，騎乘車牌
    號碼KBZ－898號重型機車，在嘉義市○○○路由東往西方向
    ，與沿嘉義市○○○路由東往西同向騎乘車牌號碼G83—169
    號重機車之甲○○，發生碰撞乙情，此為異議人所不爭執，
    並有道路交通事故現場圖、道路交通事故調查報告表（一）
    （二）各一份、談話紀錄表二份、現場照片八張（見本院卷
    第六頁至第十五頁）在卷可參。再觀諸上揭道路交通事故現
    場圖、現場照片，本件異議人與甲○○騎乘之機車，均停置
    在興業東路由東往西方向之快車道（內側車道），且異議人
    機車刮地痕起點與終點，均在快車道，其中刮地痕起點距離
    雙黃線為二公尺、終點距離雙黃線為一點六公尺，另甲○○
    騎乘之機車刮地痕位置，亦俱在快車道。其次，依道路交通
    事故調查報告表之記載，異議人機車之碰撞位置為車尾，甲
    ○○所騎乘之機車碰撞位置為車頭，是綜合上開二車刮地痕
    位置及機車碰撞情形以觀，顯見本件車禍發生情形，應係異
    議人騎乘機車至興業東路由東往西方向快車道時，與同向在
    後、亦騎乘在快車道之甲○○機車發生碰撞，始會發生此刮
    地痕俱在快車道，機車碰撞位置為車頭、車尾之前後騎乘情
    形，參以異議人前於甫發生車禍之九十七年一月十二日晚間
    九時十七分許，製作交通事故談話紀錄表時亦供稱：我騎在
    機車優先道，打左側方向燈看興業東路號誌紅燈且無來車，
    我向左慢慢要進入中油加油站加油，當我車進入內側車道時
    ，突然後車尾遭一部G83—169號重機車由興業東路東向西騎
    過來撞及等語（見本院卷第九頁），堪信異議人於本件車禍
    發生前，係騎乘在其本來之行向即興業東路由東往西之快車
    道上，即堪認定。至異議人雖提出自行繪製之現場狀況示意
    圖據此抗辯其在機車道上遭撞及，然其自行繪製之示意圖顯
    與現場照片所示之車輛位置、員警繪製之現場圖刮地痕完全
    不符，復與其於甫發生車禍時所為之供述相異，況本件車禍
    發生地點若為機車道，焉有可能於機車道、外側慢車道全無
    任何刮地痕之痕跡？其辯稱碰撞地點為機車道云云，顯不足
    採。
  (二)其次，依卷附之現場照片、道路交通事故現場圖以觀，異議
    人於車禍發生前，行駛之快車道地面上標有明顯、斗大之「
    禁行機車」字樣，在該禁行機車之快車道外側，尚各有一個
    慢車道、機車道可供異議人行駛，且當時各車道之車流正常
    ，車輛均為繼續行駛狀態，而無慢車道、機車道阻塞而僅得
    騎乘快車道之情，而異議人既係已考領有駕駛執照之合法駕
    駛人，對於上開規定，自應知之甚稔，本應按規定車道行駛
    ，其違規行駛於「禁行機車」之快車道，其有違規之事實及
    故意，自堪認定，尚不得以其擬左轉，即可合法化其違規騎
    乘「禁行機車」快車道之事實，是異議人騎乘機車（機器腳
    踏車），有不在規定車道行駛之行為，至為明確。
  (三)又本件車禍發生地點為興業東路由東往西方向之快車道，業
    如前述，參以異議人係車尾遭同向在後之甲○○車頭撞擊，
    碰撞位置尚非異議人所騎乘之機車左側，且對向之快車道無
    任何刮地痕、散落物情形，顯見異議人雖騎乘在禁行機車之
    快車道上準備左轉進入對向加油站，然於車禍發生時，尚未
    進行左轉動作而跨越雙黃線，而交通違規得予以處罰，仍須
    駕駛人已有此違規行為，始得為裁罰之基礎，若僅有此違規
    意圖，尚未為該違規行為，即不得先與裁罰，故本件異議人
    既尚未有違規左轉或迴轉之行為，原處分機關以其違規迴轉
    據以裁罰，即屬有誤。
  (四)再按汽車駕駛人，駕駛汽車違反道路交通安全規則、第三十
    三條之管制規則，因而肇事致人受傷者，記違規點數三點，
    固為道路交通管理處罰條例第六十一條第三項所明定，然依
    上揭條文規定需記違規點數之情形，仍須其違反道路交通安
    全規則、第三十三條管制規則之違規情形，為車禍發生之原
    因之一並有因果關係。查證人施仁鴻就本件車禍發生情形、
    其騎乘位置、異議人行向等，於本院均證稱不知等語（見本
    院卷第二十二頁至第二十五頁），並未證稱係因異議人突然
    騎乘至快車道致其閃避不及而發生車禍，故依前述之現場刮
    地痕情形、車輛撞擊位置情形綜合研判，本件異議人與施仁
    鴻雖均騎乘禁行機車之快車道，然車禍發生原因實係因施仁
    鴻未注意車前狀況所致，始會車頭撞擊異議人之機車車尾，
    與異議人騎乘快車道之違規行為無關，即不得謂係因異議人
    有違規騎乘快車道之行為，始因而肇事致人受傷，是原處分
    機關逕以依上揭條文規定，裁處異議人記違規點數三點，自
    無理由。
五、綜上，原處分機關以異議人違規迴車因而肇事致人受傷為由
    ，裁處異議人罰鍰新台幣九百元，並記違規點數四點；惟異
    議人尚未有違規迴車之行為，且車禍發生原因非因其違規騎
    乘快車道行為所肇致，應認定其並未違反道路交通管理處罰
    條例第四十九條第二款、第六十一條第三項之規定，原處分
    機關不察，遽對異議人為前開裁決，即難認為允當，應認異
    議人此部分之異議為有理由，自應由本院將原處分撤銷。另
    異議人有機器腳踏車不在規定車道行駛之違規行為，依道路
    交通管理處罰條例第四十五條第十三款、第六十三條第一項
    第一款，機器腳踏車不在規定車道行駛者，處新臺幣（下同
    ）六百元以上一千八百元以下罰鍰，並予記違規點數一點，
    至違規迴車並因此肇事致人受傷部分，改諭知異議人不罰，
    以資適法。
六、據上論斷，應依道路交通管理處罰條例第八十七條第二項、
    道路交通案件處理辦法第二十條前段，裁定如主文。
中    華    民    國    97    年    6     月    30    日
                  交通法庭法  官  黃琴媛
上列正本證明與原本無異。
如不服本裁定，應於裁定送達後5日內向本院提出抗告狀（應附
繕本）。
中    華    民    國    97    年    6     月    30    日
                          書記官  李彩娥


司法院資訊處製作；財團法人民間司法改革基金會備份。
